臺灣高等法院刑事判決
109年度交上易字第61號
上  訴  人  臺灣基隆地方檢察署檢察官
被      告  郭栩睿


上列上訴人因被告過失傷害案件，不服臺灣基隆地方法院108年
度交易字第113號，中華民國108年12月31日第一審判決（聲請簡
易判決處刑案號：臺灣基隆地方檢察署108年度調偵字第101號）
，提起上訴，本院判決如下：
    主  文
原判決撤銷。
郭栩睿犯過失傷害致人重傷罪，處有期徒刑拾月。
    事  實
一、郭栩睿於民國107年9月20日上午7時25分許，駕駛車號0000-
    00號自用小客車，沿基隆市七堵區八德路往七堵方向行駛，
    行經八德路4號附近，欲超越前車時，本應注意對面有來車
    交會者，不得超車，且應注意車前狀況及兩車並行之間隔，
    並隨時採取必要之安全措施，而當時天候晴，日間自然光線
    ，路面鋪裝柏油，乾燥無缺陷，無障礙物，視距良好，並無
    不能注意之情事，竟疏未注意，即貿然跨越黃虛線駛至對向
    車道欲行超車，其左側後照鏡因而與對向由郭家佑所騎乘之
    車號000-000號普通重型機車左側後照鏡發生擦撞，致郭家
    佑失控撞擊路旁電桿倒地，受有創傷性蜘蛛膜下腔出血及硬
    腦膜下出血、左側氣胸、臉骨骨折、脾撕裂傷、雙側視神經
    損傷等傷害，且導致其右眼無光反射，眼肌麻痺合併完全視
    力受損，右眼視力僅餘光感，無法恢復，並致其行動緩慢，
    雖可自行行走，但四肢體能及認知功能均較正常人差，且有
    無法控制情緒之現象，腦波呈現異常狀態，可恢復至正常人
    狀態之機率極低等毀敗一目視能及身體健康重大難治之重傷
    害。郭栩睿肇事後，犯罪尚未被有偵查權之機關或公務員發
    覺前，留在現場並向前來處理之警員表明係肇事者而接受裁
    判。
二、案經郭家佑訴由臺灣基隆地方檢察署檢察官偵查後聲請簡易
    判決處刑，經原審認不宜以簡易判決處刑，改依通常程序審
    理。　　　　
    理  由
壹、證據能力：
　　本件認定事實所引用以下卷證資料，並無證據證明係公務員
    違背法定程序所取得；檢察官、被告郭栩睿對本院提示以下
    卷證之證據能力表示沒有意見，且均未於本院言詞辯論終結
    前爭執其證據能力，依刑事訴訟法第159條至159條之5之規
    定，均認有證據能力。　　
貳、實體方面：
一、認定事實所憑之證據及理由：
  ㈠前揭事實，業據被告於原審及本院審理時自白不諱（見原審
    交易卷第111、113頁，本院卷第63、94至95頁），並有基隆
    市警察局第二分局道路交通事故現場圖、道路交通事故調查
    報告表(一)及(二)、談話紀錄表、現場及車損照片等件附卷
    可稽（見151他卷第27至37、47至67頁）。又告訴人郭家佑
    因本件事故受有前述傷害，有基隆長庚紀念醫院107年11月2
    0日診斷證明書、林口長庚紀念醫院107年12月7日、107年12
    月17日診斷證明書、基隆長庚紀念醫院108年1月9日診斷證
    明書、桃園長庚紀念醫院108年1月30日診斷證明書、基隆長
    庚紀念醫院108年3月11日診斷證明書、桃園長庚紀念醫院10
    8年3月26日診斷證明書、聖保祿醫院108年7月2日診斷證明
    書、聖保祿醫院108年11月12日診斷證明書、新永和醫院108
    年12月6日診斷書、告訴人受傷照片、林口長庚紀念醫院108
    年7月17日長庚院林字第1080650787號函、聖保祿醫院108年
    10月16日桃聖業字第1080000325號函、桃園長庚紀念醫院10
    8年12月4日長庚院桃字第1081050208號函等件在卷為憑（見
    151他卷第11、13頁，原審基交簡卷第23至45、47頁，原審
    交易卷第85、89、121、123頁）。　
  ㈡按稱重傷者，謂下列傷害：一、毀敗或嚴重減損一目或二目
    之視能。二、毀敗或嚴重減損一耳或二耳之聽能。三、毀敗
    或嚴重減損語能、味能或嗅能。四、毀敗或嚴重減損一肢以
    上之機能。五、毀敗或嚴重減損生殖之機能。六、其他於身
    體或健康，有重大不治或難治之傷害，刑法第10條第4項定
    有明文。復按刑法第10條第4項第6款規定，其他於身體或健
    康，有重大不治或難治之傷害，係指除同條項第1至5款外，
    其他傷害之結果，對於身體健康確有終身不治或難治者而言
    。經查：
    ⒈告訴人於107年9月20日發生本件事故後，即由救護車送至
      基隆長庚紀念醫院急診，經診斷受有創傷性蜘蛛膜下腔出
      血及硬腦膜下出血、左側氣胸、臉骨骨折、脾撕裂傷、視
      神經損傷等傷害，嗣於107年11月20日出院後，隨即轉至
      林口長庚紀念醫院住院治療，於107年12月17日出院時，
      右眼無光反射，眼肌麻痺合併完全視力受損，續於108年1
      0月16日、11月12日前往聖保錄醫院就診，仍認其右眼視
      力仍僅光覺，無法恢復，有基隆長庚紀念醫院107年11月2
      0日診斷證明書、林口長庚紀念醫院107年12月17日診斷證
      明書、聖保祿醫院108年10月16日桃聖業字第1080000325
      號函及108年11月12日診斷證明書各1份可憑（見151他卷
      第11、13頁，原審交易卷第85、121頁）。足認告訴人之
      右眼傷勢已達毀敗一目視能之重傷害程度。
    ⒉又告訴人因本件事故併受有創傷性蜘蛛膜下腔出血及硬腦
      膜下出血，殘存肢體活動障礙及認知功能障礙，生活須24
      小時專人照護等情，有桃園長庚紀念醫院108年1月30日、
      108年3月26日診斷證明書、基隆長庚紀念醫院108年3月11
      日診斷證明書各1份可稽（見原審基交簡卷第27、29、31
      頁）。復經桃園長庚紀念醫院函覆原審所詢告訴人之認知
      功能障礙情況，略以：據病歷所載，郭君最近乙次108年1
      1月12日因頭部外傷性出血後遺症於本院回診，由安養中
      心人員帶入，主訴郭君夜間不睡覺、情緒易激動，仍有意
      識障礙情形，現給予安神藥物治療中。依郭君最新之病情
      評估，其行動緩慢，雖可自行行走，但四肢體能及認知功
      能均較正常人差，且有無法控制情緒之現象，依臨床經驗
      ，郭君之障害恢復期已逾一年，其腦波仍呈現異常狀態，
      可恢復至正常人狀態之機率極低，有桃園長庚紀念醫院10
      8年12月4日長庚院桃字第1081050208號函1份為憑（見原
      審交易卷第89頁）。可見告訴人因腦傷導致認知功能障礙
      ，即使經過超過1年之治療，其腦波仍呈現異常狀態，可
      恢復至正常人狀態之機率極低，足認告訴人因本件事故所
      受此部分傷害，亦達於身體及健康有重大難治之重傷害程
      度。
　㈢按汽車超車時，對面有來車交會者，不得超車；汽車行駛時
    ，駕駛人應注意車前狀況及兩車並行之間隔，並隨時採取必
    要之安全措施，道路交通安全規則第101條第1項第2款、第9
    4條第3項分別定有明文。查被告領有普通小型車駕駛執照，
    有前揭道路交通事故調查報告表（二）及談話紀錄表可稽（
    見151他卷第31、35頁），其對上揭規定理應知之甚詳，駕
    車時本應注意遵守上揭規定，再本件案發當時天候晴，日間
    自然光線，路面鋪裝柏油，乾燥無缺陷，無障礙物，視距良
    好，有前揭道路交通事故調查報告表(一)可憑（見151他卷
    第29頁），並無不能注意之情事，竟疏未注意前開規定，貿
    然跨越黃虛線駛至對向車道欲行超車，其左側後照鏡因而與
    對向由告訴人所騎機車左側後照鏡發生擦撞，致告訴人失控
    撞擊路旁電桿倒地，因此受有前述重傷害，足見被告對本件
    事故之發生確有過失甚明。公訴意旨雖誤認本件事故現場為
    雙黃線而誤引道路交通安全規則之相關規定，惟無礙於被告
    仍該當於前開規定注意義務之過失，附予敘明。又被告違反
    前開規定注意義務之過失行為導致告訴人因本件事故受有前
    述重傷害，其過失與告訴人所受前述重傷害結果間，具有相
    當因果關係，亦堪認定。
　㈣綜上所述，本件事證明確，被告犯行洵堪認定，應予依法論
    科。　　
二、論罪：
  ㈠被告行為後，刑法第284條之規定業經修正，並經總統於108
    年5月29日公布，於108年5月31日施行，修正前刑法第284條
    規定「因過失傷害人者，處6月以下有期徒刑、拘役或5百元
    以下罰金；致重傷者，處1年以下有期徒刑、拘役或5百元以
    下罰金（第1項）。從事業務之人，因業務上之過失傷害人
    者，處1年以下有期徒刑、拘役或1千元以下罰金；致重傷者
    ，處3年以下有期徒刑、拘役或2千元以下罰金（第2項）。
    」修正後刑法第284條則規定「因過失傷害人者，處1年以下
    有期徒刑、拘役或10萬元以下罰金；致重傷者，處3年以下
    有期徒刑、拘役或30萬元以下罰金。」並刪除第2項業務過
    失傷害之處罰規定，經比較新舊法，修正後刑法第284條後
    段規定將法定刑有期徒刑部分提高為3年有期徒刑，罰金刑
    之上限則提高為新臺幣（下同）30萬元，是修正後之法律對
    於被告並無較有利，依刑法第2條第1項前段規定，即應適用
    修正施行前刑法第284條第1項後段之規定。
　㈡核被告所為，係犯修正前刑法第284條第1項後段之過失傷害
    致人重傷罪。公訴意旨認應依同條項前段之過失傷害罪處斷
    ，尚有未洽，惟其起訴之基本事實相同，且經原審及本院審
    理時當庭諭知此部分罪名（見原審交易卷第29、109頁，本
    院卷第61、89頁），無礙於被告防禦權之行使，爰依法變更
    起訴法條。
  ㈢被告肇事後，於犯罪尚未被有偵查權之機關或公務員發覺前
    ，向據報前往現場處理警員表明係肇事者，並接受裁判，有
    道路交通事故肇事人自首情形紀錄表在卷可查（見151他卷
    第43頁），合於自首要件，爰依刑法第62條前段之規定減輕
    其刑。　　
三、撤銷改判之理由：
　　原審就被告上開犯行，予以論罪科刑，固非無見。惟按刑法
    上量刑之一般標準，應以行為人之責任為基礎，並審酌一切
    情狀，尤應注意刑法第57條所列各款事項，為科刑輕重之標
    準，諸如犯罪之手段、犯罪所生之危險、犯罪行為人犯罪後
    之態度，均應綜合考量；又刑之量定，固為實體法上賦予法
    院得為自由裁量之事項，但此項職權之行使，仍應受比例原
    則、平等原則、罪刑相當原則之支配，審酌刑法第57條所列
    各款應行注意事項及一切情狀為之，使輕重得宜，罰當其罪
    ，以符合法律授權之目的，此即所謂自由裁量權之內部界限
    。查本件事故之發生，其肇事原因全然因被告前開過失所致
    ，且告訴人因本件事故受有前述重傷害，情況嚴重，並造成
    告訴人及其家屬之身心傷害及沉重經濟負擔，又被告迄今未
    能與告訴人達成和解，賠償損失，取得原諒，亦經告訴代理
    人陳述在卷（見本院卷第95頁），並有告訴人出具之書狀可
    參（見本院卷第43至47頁），又修正前刑法第284條第1項後
    段之過失傷害致人重傷罪之法定刑為1年以下有期徒刑、拘
    役或5百元以下罰金，而被告是在侵入對向車道之情形下與
    正常行向之告訴人擦撞肇事，更為告訴人所難以防範因應，
    情節嚴重，是審酌被告違反義務之程度、犯罪所生之損害、
    犯罪後之態度，認原審僅量處有期徒刑7月，難謂允當。檢
    察官上訴指摘原判決量刑過輕，為有理由，自應由本院予以
    撤銷改判。
四、科刑：　　
    爰以行為人之責任為基礎，審酌被告應就本件事故負完全之
    肇事責任，且其過失致告訴人受害及身心重傷害結果，造成
    告訴人及其家屬巨大痛苦及經濟照顧之重擔，復未彌補或賠
    償告訴人損失或獲其原諒，兼衡被告犯後坦承犯行，前無任
    何犯罪科刑紀錄，及其自述之智識程度、工作、家庭、經濟
    及生活狀況等一切情狀（見本院卷第95頁），量處如主文第
    二項所示之刑。至告訴人及告訴代理人雖請求判處被告有期
    徒刑1年之刑（見本院卷第47、95頁），然本案尚有自首減
    輕規定之適用，已如前述，無從量處法定最高刑度，且經審
    酌前開科刑事項後，亦認以量處如主文第二項所示之刑為適
    當，併予敘明。
據上論斷，應依刑事訴訟法第369條第1項前段、第364條、第299
條第1項前段、第300條，修正前刑法第284條第1項後段，刑法第
2條第1項前段、第62條前段，刑法施行法第1條之1第1項、第2項
前段，判決如主文。
本案經檢察官滕治平到庭執行職務。
中　　華　　民　　國　　109 　年　　4 　　月　　15　　日
　              　刑事第六庭    審判長法　官  劉方慈
                                      法　官  許曉微
                                      法　官  林家賢
以上正本證明與原本無異。
不得上訴。
                                      書記官  謝文傑
中　　華　　民　　國　　109 　年　　4 　　月　　15　　日
附錄本案論罪科刑法條全文：
修正前刑法第284條：
因過失傷害人者，處6月以下有期徒刑、拘役或5百元以下罰金，
致重傷者，處1年以下有期徒刑、拘役或5百元以下罰金。
從事業務之人，因業務上之過失傷害人者，處1年以下有期徒刑
、拘役或1千元以下罰金，致重傷者，處3年以下有期徒刑、拘役
或2千元以下罰金。